臺灣高等法院民事判決
109年度上字第117號
上  訴  人  一六八文創媒體股份有限公司

            一六八網站股份有限公司

兼  共  同
法定代理人  翁立民  

被  上訴人  南山人壽保險股份有限公司

法定代理人  陳棠    
訴訟代理人  曾允君律師
複代 理 人  陳乃慈律師

上列當事人間請求侵權行為損害賠償事件，上訴人對於中華民國
108年11月19日臺灣士林地方法院108年度訴字第917號第一審判
決提起上訴，本院於109年5月6日言詞辯論終結，判決如下：
    主      文
上訴駁回。
第二審訴訟費用由上訴人連帶負擔。
    事實及理由
壹、程序方面：
    本件被上訴人之法定代理人原為杜英宗，嗣變更為陳棠，有
    被上訴人公司資訊公開重大訊息表可稽（本院卷第257、258
    頁），其聲明承受訴訟（見本院卷第255、256頁），核無不
    合，應予准許。 
貳、實體方面：
一、被上訴人主張：上訴人一六八文創媒體股份有限公司（下稱
    一六八文創公司）、上訴人一六八網站股份有限公司（下稱
    一六八網站公司）之法定代理人均為上訴人翁立民（與上開
    二公司合稱上訴人）。一六八文創公司於民國107年12月29
    日，在其經營之一六八周報頭版刊登「富賊南山人壽每年偷
    走政府稅收18.6億元」之標題，並於12版刊登「富賊每年偷
    走政府稅收18.6億元」，以此傳述伊將其保險業務員之報稅
    格式由「50薪資」改為「9A執行業務所得」，使其業務員至
    職業工會投保勞、健保，而節省新臺幣（下同）18.6億元之
    勞、健保費，並規避所得稅等不實事項（下稱系爭報導）；
    一六八網站公司則將系爭報導登載於其經營之理財網站上。
    是上訴人未能具體證實消息來源為何，顯未盡合理查證義務
    ，刊登與事實不符之系爭報導，已貶損伊在社會上之評價，
    係故意不法侵害伊之名譽權，爰依民法第18條、第28條、第
    184條第1項前段、第185條第1項、第195條第1項及公司法第
    23條第2項規定，求為命上訴人連帶將如附件所示道歉啟事
    ，以20號字體之半版篇幅（寬35.5公分、長26公分）刊登於
    一六八周報之頭版；另以20號字體、紅色粗體字、白色背景
    登載於一六八理財網頂端（網址：http://www.168abc.net/
    _News/List.aspx）各1日等語（被上訴人於原審敗訴部分即
    請求上訴人連帶給付其非財產上損害賠償1元本息，未據其
    上訴，業已確定，非本院審理範圍）。
二、上訴人則以：依司法院大法官會議釋字（下稱釋字）第509
    號解釋意旨，媒體不需提出證明自己無罪，亦即舉證責任已
    經轉換，應由被上訴人負舉證責任，倘無法證明伊所述非事
    實，即為事實，系爭報導內容既是事實，自無查證必要。況
    系爭報導之關鍵字如：9A案、106易僱傭或承攬、21000位、
    檢舉勞健保、無勞動權益問題、100年尹衍樑入主南山人壽
    時的8.4億美元投標價差、最高行政法院等細節，及被上訴
    人109年3月4日答辯狀提出之附表一，可知其與業務員間訴
    訟歷史豐富，足徵消息來源為被上訴人之內部人，伊為保護
    吹哨人，故無法說明向誰查證或公告。再者，被上訴人為股
    票公開發行公司，其對媒體報導有責任及義務澄清說明，伊
    所為系爭報導乃系列報導之第五篇，而伊早將系列報導之第
    一篇提供被上訴人，被上訴人並未提供澄清說明，且伊刊登
    系爭報導之後，被上訴人之聯繫窗口與伊之LINE聯繫暢通，
    亦未提出任何澄清稿，且澄清乃被上訴人之責任與義務；而
    臺灣臺北地方法院108年度訴字第1356號卷（下稱北院卷）
    第191頁報導中有黑底反白文字（下稱反白文字）部分，因
    被上訴人放棄說明立場，伊採用被上訴人職工給伊之上開資
    訊，故伊所為系爭報導為真實或有相當確信為真實等語置辯
    。
三、被上訴人於原審起訴聲明：㈠上訴人應連帶給付被上訴人1 
    元，及自起訴狀繕本送達翌日起至清償日止，按年息5%計算
    之利息。㈡上訴人應連帶將如附件所示之道歉啟事，以20號
    字體之半版篇幅（寬35.5公分、長26公分）刊登於一六八周
    報之頭版；另以20號字體、紅色粗體字、白色背景登載於一
    六八理財網頂端（網址：http://www.168abc.net/_News/Li
    st.aspx）各1日。上訴人於原審答辯聲明：被上訴人所提一
    切不利於上訴人之部分為無理由，應予廢棄（見北院卷第24
    0頁）。原審命上訴人應連帶將如附件所示之道歉啟事，以2
    0號字體之半版篇幅（寬35.5公分、長26公分）刊登於一六
    八周報之頭版；另以20號字體、紅色粗體字、白色背景登載
    於一六八理財網頂端（網址：http://www.168abc.net/_New
    s/List.aspx）各1日，並駁回被上訴人其餘之請求（被上訴
    人於原審敗訴部分即請求上訴人連帶給付其非財產上損害賠
    償1元本息，未據聲明不服）。上訴人就其敗訴部分不服，
    提起上訴，於本院上訴聲明：㈠原判決不利上訴人部分廢棄
    。㈡上廢棄部分，被上訴人在第一審之訴駁回。被上訴人於
    本院答辯聲明：上訴駁回。
四、兩造不爭執事項（見本院卷第314頁）：
　㈠翁立民為一六八文創公司、一六八網站公司之法定代理人。
  ㈡一六八文創公司於107年12月29日，在其經營之一六八周報頭
    版刊登「富賊南山人壽每年偷走政府稅收18.6億元」之標題
    ，並於12版刊登「富賊每年偷走政府稅收18.6億元」，以此
    傳述被上訴人將其保險業務員之報稅格式由「50薪資」改為
    「9A執行業務所得」，使其業務員至職業工會投保勞、健保
    ，而節省18.6億元之勞、健保費，並規避所得稅等語（即系
    爭報導）；一六八網站公司則將系爭報導登載於其經營之理
    財網站上。
五、兩造爭執事項（見本院卷第314頁）：
    被上訴人依民法第18條、第28條、第184條第1項前段、第18
    5條第1項、第195條第1項、公司法第23條第2項規定，請求
    上訴人連帶刊登附件所示道歉啟事，是否有據？茲審酌如下
    ：
  ㈠按法人對於其董事或其他有代表權之人因執行職務所加於他
    人之損害，與該行為人連帶負賠償之責任；因故意或過失，
    不法侵害他人權利者，負損害賠償責任；數人共同不法侵害
    他人之權利者，連帶負損害賠償責任，民法第28條、第184 
    條第1項前段、第185條第1項前段分別定有明文。另按公司
    負責人對於公司業務之執行，如有違反法令致他人受有損害
    時，對他人應與公司負連帶賠償之責，公司法第23條第2項
    亦有明定。又事實陳述與意見表達本未盡相同，前者具有可
    證明性，後者乃行為人表示自己之見解或立場，屬主觀價值
    判斷之範疇，無所謂真實與否，在民主多元社會，對於可受
    公評之事，即使施以尖酸刻薄之評論，固仍受憲法之保障。
    惟事實陳述本身涉及真實與否之問題，倘行為人就事實陳述
    之相當真實性，未盡合理查證之義務，依其所提證據資料，
    在客觀上不足認其有相當理由確信為真實者，該不實之言論
    ，即足以貶損他人之社會評價而侵害他人之名譽。於此情形
    ，縱令所述事實係出於其疑慮或推論，亦難謂有阻卻違法之
    事由，並應就其因故意或過失，不法侵害他人之名譽，負侵
    權行為之損害賠償責任（最高法院98年度台上字第1129號判
    決意旨參照）。再者，當事人主張有利於己之事實者，就其
    事實有舉證之責任，為民事訴訟法第277條所明定之舉證責
    任分配之原則。經查：
  ⒈系爭報導之標題為「富賊南山人壽每年偷走政府稅收18.6億
    元」，再細繹其內容為：「…南山人壽推行一個命名為《9A案
    》的詐術，侵蝕國家稅收，最高可能減損國庫每年106 億…南
    山人壽不理會業務合約與制度究屬僱傭或承攬之實質爭議，
    僅改變外表形式以符合財政部所訂的『保險業務員適用執行
    業務所得之特別規範』，讓保險業務員從『50薪資』報稅格式
    改為『9A執行業務所得』報稅格式。105年4月1日起，南山人
    壽強制未於公司內投保勞、健保的21,000位業務員改用9A報
    稅，以斷絕該21,000人檢舉勞、健保加回南山人壽之路；另
    ，鼓勵已在南山人壽投保勞、健保之9,000位業務員將勞、
    健保移出至職業工會投保，而鼓勵之誘因在於減省最高達26
    %的所得稅。該專案之極致在使南山人壽全部業務員被公部
    門認定為承攬關係而無勞動權益問題，徹底解決長久以來的
    勞資爭議。除不避負擔勞工退休金、勞健保保費（經計算，
    南山人壽每年將可減省勞、健保保費18.6億元。）…」等語
    （見北院卷第208頁），可知上訴人係以系爭報導傳述被上
    訴人自105年起採行改變業務員報稅之方式，達成規避國家
    稅捐之目的。惟自97年7月1日起，保險業務員與保險公司不
    具僱傭關係，由業務員獨立招攬業務並自負盈虧，公司亦未
    提供勞工保險、全民健康保險及退休金等員工權益保障者，
    其依招攬業績計算而自保險公司領取之佣金收入，得依所得
    稅法第14條第1項第2類規定，按減除直接必要費用後之餘額
    為所得額等情，有財政部97年7月18日台稅字第09704531410
    號函存卷可憑（見北院卷第212頁），是保險業與其員工間
    之法律關係本即得區分為僱傭或承攬，再依不同法律關係申
    報所得稅，自無違法之可言。
　⒉佐以系爭報導稱被上訴人自105年起與其業務員以承攬關係，
    改變報稅方式以達規避稅捐、勞健保等費用，且金額達18.6
    億，然稅捐機關迄無對被上訴人追繳相關稅額、勞健保等費
    用，並為行政裁罰等情；及上訴人所為系爭報導行為，經被
    上訴人向臺灣臺北地方檢察署提出告訴後，亦由該檢察署於
    109年3月5日以妨害名譽罪偵結起訴，有相關新聞報導及偵
    查終結公告清冊足按（見本院卷第281至285頁），堪信被上
    訴人所辯系爭報導之內容係屬不實乙節，可以採認。至上訴
    人所提反白文字部分（見北院卷第191頁），係107年12月15
    日一六八周報刊登關於被上訴人炒股部門離職率80%所引述
    之內容，其上記載主管機關來金檢，需配合檢查事項等語，
    並非有關系爭報導之內容，且無提供者之姓名或資訊可為查
    證；另被上訴人109年3月5日所提附表一（見本院卷第77至7
    8頁）係法院認定被上訴人與業務員間為承攬關係之相關案
    件，以上均不足據為系爭報導所憑之消息來源，亦無法據以
    證明上訴人就系爭報導已盡合理之查證義務，在客觀上足認
    其有相當理由確信為真實。此外，上訴人並未再就此等利己
    事實，提出其他證據以實其說，是其就系爭報導所引述事實
    之相當真實性，未盡合理查證之義務，而依上訴人所提證據
    資料，在客觀上復不足認其有相當理由確信為真實，且系爭
    報導所載不實之內容乃指摘被上訴人以違法手段規避稅捐、
    勞健保等鉅額費用，足以貶損被上訴人企業之社會評價，上
    訴人所為系爭報導，已故意侵害被上訴人之名譽權至明。
　⒊上訴人雖辯稱：依釋字第509號解釋意旨，媒體不需提出證明
    自己無罪，即舉證責任已轉換由被上訴人負擔；況系爭報導
    之關鍵字如：9A案、106易僱傭或承攬、21000位、檢舉勞健
    保、無勞動權益問題、100年尹衍樑入主南山人壽時的8.4億
    美元投標價差、最高行政法院等細節，足徵消息來源為被上
    訴人之內部人；又被上訴人為股票公開發行公司，其對媒體
    報導有責任及義務澄清說明，伊所為系爭報導乃系列報導之
    第五篇，而伊早將該系列之第一篇報導提供被上訴人，被上
    訴人並未提供澄清說明云云。惟查，釋字第509號解釋係闡
    述刑法第310條第3項誹謗罪之規定並不違憲，要非免除上訴
    人於為系爭報導前應盡合理查證之義務，及依前述舉證責任
    分配原則，上訴人應就已盡合理查證義務乙節舉證以實其說
    ，或提出相當證據以證所報導者為真實；而系爭報導既係上
    訴人所為，則該報導所引關鍵字，並無法據以證明消息來源
    為被上訴人之內部人；又被上訴人就上訴人系爭報導澄清與
    否，要與上訴人前揭所應盡之合理查證義務及舉證責任無涉
    。上訴人上開所辯，均非可取。
  ⒋從而，系爭報導既對被上訴人之名譽權構成侵害，而一六八
    文創公司、一六八網站公司係分別刊登系爭報導，被上訴人
    自得依據侵權行為法律關係，請求渠等連帶負損害賠償責任
    ；又翁立民為上開二公司之法定代理人，依公司法第23條第
    2項規定，亦應連帶負損害賠償責任。
  ㈡次按名譽被侵害者，得請求為回復名譽之適當處分，民法第1
    95條第1項後段定有明文。又所謂適當之處分，係指該處分
    在客觀上足以回復被害人之名譽且屬必要者而言。加害人所
    為回復被害人名譽之行為，倘僅係其主觀上認為適當，仍難
    認已為回復名譽之適當處分。法院仍得依被害人之請求，命
    加害人為客觀上足以回復被害人名譽且屬必要之處分（最高
    法院86年度台上字第3706號判決意旨參照）。而回復名譽之
    方法，性質上屬損害賠償之回復原狀，其回復之方式與範圍
    自應斟酌妨害名譽情形及名譽受損害之程度，為適當之處分
    ，而登報道歉不失為回復名譽之適當方法。至如何刊登及刊
    登之內容為何，及以何字體、版面刊登較為妥適，乃法院應
    依職權酌定之事項（最高法院96年度台上字第2170號判決意
    旨參照）。查，上訴人故意不法侵害被上訴人之名譽權乙節
    ，業經認定如上，則被上訴人依上開規定，請求上訴人刊登
    道歉啟事，以回復被上訴人之名譽，自屬有據。又一六八文
    創公司係於一六八周報頭版及12版刊登系爭報導，一六八網
    站公司則係將系爭報導登載於其理財網站上，爰審酌兩造之
    社會地位、被上訴人名譽權受侵害之程度、上訴人侵害被上
    訴人名譽權之情狀等情事，認被上訴人請求上訴人連帶將如
    附件所示之道歉啟事，以20號字體之半版篇幅（寬35.5公分
    、長26公分）刊登於一六八周報之頭版；另以20號字體、紅
    色粗體字、白色背景登載於一六八理財網頂端（網址：http
    ://www.168abc.net/_News/List.aspx）各1日，以回復其名
    譽，核屬適當，應准許之。
六、綜上所述，被上訴人依民法第18條、第28條、第184條第1項
    前段、第185條第1項、第195條第1項及公司法第23條第2項
    規定，請求上訴人連帶將如附件所示道歉啟事，以20號字體
    之半版篇幅（寬35.5公分、長26公分）刊登於一六八周報之
    頭版；另以20號字體、紅色粗體字、白色背景，登載於一六
    八理財網頂端（網址：http://www.168abc.net/_News/List
    .aspx）各1日，為有理由，應予准許。從而，原審就此部分
    為上訴人敗訴之判決，經核並無違誤。上訴意旨指摘原判決
    此部分不當，求予廢棄改判，為無理由，應予駁回。
七、本件事證已臻明確，兩造其餘之攻擊或防禦方法及所用之證
    據，經本院斟酌後，認為均不足以影響本判決之結果，爰不
    逐一論列；又上訴人系爭報導既屬不實，復未盡合理查證義
    務，釋字第509號解釋闡述之旨，要非免除上訴人於為系爭
    報導前應盡合理查證之義務及上訴人依前說明所應負之舉證
    責任等節，業經本院審認如前，則其於109年3月11日具狀聲
    請傳訊證人杜英宗、陳棠、尹衍樑，以證系爭報導符合釋字
    第509號解釋云云（見本院卷第243至253頁），核無調查之
    必要，均附此敘明。
八、據上論結，本件上訴為無理由，依民事訴訟法第449條第1項
    、第85條第2項，判決如主文。
中　　華　　民　　國　　109 　年　　5 　　月　　20　　日
                    民事第十九庭  
                        審判長法  官 魏麗娟
                              法  官 陳慧萍
                              法  官 游悅晨 
正本係照原本作成。
如不服本判決，應於收受送達後20日內向本院提出上訴書狀，其
未表明上訴理由者，應於提出上訴後20日內向本院補提理由書狀
（均須按他造當事人之人數附繕本）上訴時應提出委任律師或具
有律師資格之人之委任狀；委任有律師資格者，另應附具律師資
格證書及釋明委任人與受任人有民事訴訟法第466 條之1第1項但
書或第2項（詳附註）所定關係之釋明文書影本。如委任律師提
起上訴者，應一併繳納上訴審裁判費。
中　　華　　民　　國　　109 　年　　5 　　月　　21　　日
　　　　　　　　　　　    　　書記官 王詩涵
附註：
民事訴訟法第466條之1（第1項、第2項）：
對於第二審判決上訴，上訴人應委任律師為訴訟代理人。但上訴
人或其法定代理人具有律師資格者，不在此限。
上訴人之配偶、三親等內之血親、二親等內之姻親，或上訴人為
法人、中央或地方機關時，其所屬專任人員具有律師資格並經法
院認為適當者，亦得為第三審訴訟代理人。                              

附件：
聲明人於107年12月29日發行之168周報第413期頭版及第12版因
刊載有關南山人壽保險股份有限公司之不實資訊，致生南山人壽
保險股份有限公司之名譽受損，僅此道歉。

                              聲明人：（即上訴人）